【裁判字號】    97,上訴,4382
【裁判日期】    971204
【裁判案由】    殺人未遂
【裁判全文】
臺灣高等法院刑事判決                97年度上訴字第4382號
上  訴  人
即  被  告  甲○○
                    國民
指定辯護人  本院公設辯護人周君穎
上列上訴人因殺人未遂案件，不服臺灣板橋地方法院97年度訴字
第397號，中華民國97年7月31日第一審判決（起訴案號：臺灣板
橋地方法院檢察署96年度偵字第22789號 ），提起上訴，本院判
決如下：
    主  文
原判決撤銷。
甲○○殺人未遂，處有期徒刑陸年陸月。
    事  實
一、緣甲○○與丙○○同為臺北縣蘆洲市○○路410之2號「大臺
    北果菜市場」之搬運工。2人於民國96年8月7日晚間8時許起
    ，經抽籤分配在同 1組工作，於工作過程中，甲○○因認遭
    丙○○欺負，復遭丙○○辱罵，而心生不滿，遂萌辭職念頭
    ，而於同日下午 8時40分許提前早退，其於騎乘機車離開上
    址時，愈覺不甘，適見臺北縣三重市○○○街路旁有不詳之
    人所遺留之足以致命之銳利西瓜刀 1支，乃撿拾之。並於同
    日晚間 9時14分許，持上開西瓜刀返回上址。甲○○見丙○○正坐在沙發上休息，持西瓜刀走至丙○○面前叫喊：「你
    不是很行嗎？」，並基於殺害丙○○之犯意，持西瓜刀朝丙○○之胸部揮砍 1刀，丙○○下意識起身舉起左手抵擋，致
    左前臂及左手指遭砍傷，造成左前臂翻撕傷併皮膚缺損，面
    積達80平方公分，左手第 2、3、4指撕裂傷併指神經斷裂，
    左手掌面皮膚缺損1平方公分、左小指皮膚缺損2平方公分、
    左手魚際肌處 3公分撕裂。丙○○受傷後轉身逃跑，甲○○
    復追向前續持西瓜刀朝丙○○之背後、大腿各揮砍 1刀，因
    丙○○閃躲，而砍殺到丙○○之左後下背部、左膝後方，致
    丙○○受有後背20公分撕裂傷、左下肢大腿近膝處傷口5 公
    分傷及膝膕動脈，總腓神經及脛神經，傷口程度接近截肢等
    重大之傷害。甲○○見丙○○不支倒地，旋即騎乘機車逃逸
    ，並將上開西瓜刀丟棄在臺北縣蘆洲市○○路410巷11之1號
    附近路旁。嗣丙○○經在場目睹之同事乙○○送醫急救，丙○○因多處撕裂傷、出血性休克、呼吸衰竭送至急診，經高
    級外傷急救術後，恢復穩定生命徵象，再入開刀房進行手術
    傷口止血與縫合，於同日轉入加護病房，住院觀察，始倖免
    於難。甲○○於同年 8月14日晚間10時22分許，自行至臺北
    縣政府警察局蘆洲分局集賢派出所投案，而查悉上情。
二、案經丙○○訴由臺北縣政府警察局蘆洲分局報告臺灣板橋地
    方法院檢察署檢察官偵查起訴。
    理  由
壹、程序方面：
    按被告以外之人於審判外之言詞或書面陳述，除法律有規定
    者外，不得作為證據；又被告以外之人於審判外之陳述，雖
    不符合同法第159條之1至第159條之4之規定，但經當事人於
    審判程序同意作為證據，法院審酌該言詞陳述或書面陳述作
    成時之情況，認為適當者，亦得為證據。當事人、代理人或
    辯護人於法院調查證據時，知有第159條第1項不得為證據之
    情形，而未於言詞辯論終結前聲明異議者，視為有前項之同
    意，刑事訴訟法第159條第1項及第159條之5分別定有明文。
    本判決下列所引用之證據資料，均經依法踐行調查證據程序
    ，當事人於本院言詞辯論終結前亦未聲明異議，本院審酌證
    據資料製作時之情況，均無違法不當及證明力明顯過低之瑕
    疵，亦查無依法應排除其證據能力之情形，認以之作為證據
    應屬適當，皆有證據能力。
貳、實體方面：
  一訊據被告甲○○固坦承有於上揭時、地持西瓜刀砍傷告訴人
    丙○○之事實不諱，惟辯稱：伊下車直接朝告訴人手臂砍 1
    刀，告訴人起身往前跑1小段路，告訴人閃躲時，伊又揮了1
    刀，砍到告訴人背後，告訴人轉過身面對伊，伊才說：「你
    不是很行嗎」，然後伊再反手朝告訴人右大腿揮 1刀，告訴
    人可能有縮一下，才會砍到左膝。伊僅係在教訓告訴人，並
    未想把告訴人砍死云云。經查：
    (一)被告與告訴人同為臺北縣蘆洲市○○路410之2號「大臺北
      果菜市場」之搬運工。2人於96年8月7日晚間8時許起，經
      抽籤分配在同 1組工作，於工作過程中，被告因認遭告訴
      人欺負，復遭告訴人辱罵，而心生不滿，遂萌辭職念頭，
      而於同日下午 8時40分許提前早退，其於騎乘機車離開上
      址時，愈覺不甘，適見臺北縣三重市○○○街路旁有不詳
      之人所遺留之西瓜刀1支，乃撿拾之。並於同日晚間9時14
      分許，持上開西西瓜刀返回找尋告訴人等情，迭據被告於
      警詢時、偵查中及本院審理時坦承不諱，核與告訴人於警
      詢時陳稱：被告係其果菜市場裏一起工作之同事，平日並
      無仇恨或金錢糾紛等語相符（見上揭偵卷第 8頁）。參以
      被告於持刀揮砍告訴人之前，確有對告訴人叫喊：「你不
      是很行嗎？」，足認被告係因一時工作不快，而持刀揮砍
      告訴人。而原審向財團法人新光吳火獅紀念醫院函詢告訴
      人上開傷勢如何造成時，經主治醫生函覆：「丙○○先生
      到院急診求醫時，有多處傷口。傷口整齊，應是銳利工具
      所致，林先生主訴為西瓜刀所傷。按多處傷口形狀略似，
      有可能為刀所傷」等語，亦有上開醫院97年4月9日函暨病
      歷摘要紀錄紙在卷可稽（見原審卷第24頁）。此外，復有
      被告拾獲及丟棄西瓜刀地點之照片暨現場照片10幀附卷可
      按（見上揭偵卷第34至35頁）。足徵被告上開自白與事實
      相符，堪以採信。
    (二)告訴人於警詢時陳稱：「當時我剛工作結束，坐在市場內
      的沙發上休息，大約21時14分時，甲○○騎乘 1部機車到
      我沙發位置前方約10公尺處，他把機車停放後就離開了，
      後約10秒鐘，他突然從我左後方跑過來，右手拿著 1把刀
      子，因當時天色昏暗，我以為是根鐵管。他待在我面前很
      激動地的說：『你不是很行嗎？』，話一說完就動手砍殺
      伊，然後我就馬上站起來用手抵擋，接著我就倒地了。」
      、「他以右手持刀砍殺。砍殺我左膝後方、左手手指第 1
      、3、5根手指及我的下背部。共3刀，第1刀為左手手指，
      第二刀為下背部，第3刀為左膝後方。」等語（ 見96年度
      偵字第22789號卷第8至9頁 ），核與在場目擊之工人乙○○於警詢時陳稱：「當時我正在看電視，然後約21時14分
      許，當時丙○○坐在沙發上休息，甲○○由丙○○左後方
      跑過來，接著我聽見甲○○說話聲音說：『你不是很行嗎
      ？』。這時丙○○突然站起來，甲○○就對丙○○做出揮
      砍的動作，丙○○當時就用手抵擋。接著甲○○看到丙○○倒地之後，就騎乘機車匆忙離開。」、「因當時環境昏
      暗，我知道甲○○有拿東西，但我看不清楚他拿何種凶器
      ，我只知道甲○○有作出揮砍動作。這動作共做了 3次。
      」等語（見上揭偵卷第12頁）相符。衡情告訴人與目擊證
      人乙○○於警詢時之陳述較接近案發時間，記憶應較為清
      晰。再參以告訴人經送醫急救後，經診治其傷口情形為：
      左前臂翻撕傷，面積80平方公分；左手中指、無名指撕裂
      傷合併指神經受傷、左手掌面皮膚缺損 1平方公分、左小
      指皮膚缺損2平方公分、左手魚際肌處3公分撕裂傷；後背
      20公分撕裂傷；左下肢大腿近膝處傷口 5公分傷及膝膕動
      脈，總腓神經及脛神經，傷口程度接近截肢等傷害，有財
      團法人新光吳火獅紀念醫院96年12月13日函暨病歷摘要紀
      錄紙、病歷資料影本在卷可查（見上揭偵卷第52頁），其
      傷勢核與告訴人及證人乙○○所述情節吻合。足認被告當
      日係先對告訴人叫喊：「你不是很行嗎？」，再持西瓜刀
      朝告訴人揮砍，第 1刀因告訴人出手抵擋，砍到告訴人左
      前臂及左手指，第2刀砍到告訴人左後下背部，第3刀砍到
      告訴人左膝後方無訛。告訴人與證人乙○○嗣於本院審理
      時證稱：被告應不止砍3刀云云（見本院卷第52頁、第 53
      頁），應係時隔多日，記憶模糊所致，尚非可採。至被告
      於原審審理時否認有持刀砍向告訴人下背部，與告訴人所
      受傷勢不符，顯不可採。
    (三)告訴人於本院審理時證稱：被告從背後拿起西瓜刀砍伊，
      伊下意識用手去擋，以致於左手先受傷。若伊未以左手去
      擋，依其揮刀之高度，會砍到伊胸部。那時伊因受傷而逃
      跑，被告依然追殺伊，朝伊背後砍，伊有閃躲，還是被砍
      到左後腰、左後膝等語（見本院卷第51頁）。證人乙○○
      於本院審理時亦證稱：告訴人有閃躲也有擋，速度很快等
      語（見本院卷第53頁）。再觀諸卷附急診病歷所附告訴人
      背面傷勢位置圖及手術記錄單所載手術部位圖（見上揭偵
      卷第54頁背面、第58頁），被告應係於告訴人左手受傷後
      轉身逃跑時，復持西瓜刀朝告訴人之背後、大腿各揮砍 1
      刀，因告訴人閃躲，而砍到告訴人之左後下背部、左膝後
      方。證人乙○○於偵查中及本院審理時證稱：砍第 2刀時
      ，告訴人用手去擋云云（見上揭偵卷第47頁、本院卷第53
      頁），應有誤認。被告於本院審理時固供稱：伊下車直接
      朝告訴人手臂砍1刀，告訴人起身往前跑1小段路，告訴人
      閃躲時，伊又揮了 1刀，砍到告訴人背後，告訴人轉過身
      面對伊，伊才說：「你不是很行嗎」，然後伊再反手朝告
      訴人右大腿揮 1刀，告訴人可能有縮一下，才會砍到左膝
      云云。惟查，被告係先對告訴人叫喊：「你不是很行嗎」
      後，第 1刀朝告訴人胸部附近揮刀，因告訴人下意識用手
      去擋，始砍到告訴人左前臂及左手指等情，業據告訴人證
      述如上。被告應非自始即朝告訴人手臂揮砍。再觀諸上述
      被告左下背、左後膝受傷之位置圖，被告朝告訴人背後揮
      砍 1刀後，告訴人應未轉身面對被告，被告應係續朝告訴
      人背面大腿再揮砍 1刀，因告訴人閃躲移動，而砍到告訴
      人左膝後方。被告於本院審理時所述持刀揮砍告訴人之過
      程，並非全然屬實。
    (四)按行為人有無犯罪之故意，乃個人內在心理狀態，惟有從
      行為人之外在表徵及其行為時之客觀情況，依經驗法則審
      慎判斷。殺人與傷害人致死之區別，應以加害人有無殺意
      為斷，不能因與被害人素不相識，原無宿怨，即認為無殺
      人之故意（最高法院51年台上字第1291號判例意旨參照）
      。又受傷處所是否致命部位，及傷痕之多寡，輕重如何，
      僅足供認定有無殺意之參考，原不能為區別殺人與傷害致
      人死之絕對標準（ 最高法院19年上字第718號判例意旨參
      照）。惟被害人所受之傷害程度，固不能據為認定有無殺
      意之唯一標準，但加害人之下手情形如何，於審究犯意方
      面，仍不失為重要參考資料（ 最高法院20年非字第104號
      判例意旨參照）。被告雖辯稱：伊只是想要教訓告訴人而
      已，並沒有想要把告訴人砍死云云。惟查：被告自承係持
      一般約2尺長之西瓜刀揮砍告訴人（ 見本院卷第53頁背面
      ）。被告犯本罪使用之西瓜刀雖未扣案，惟告訴人傷口整
      齊，確係銳利工具所致，有如前述。而持一般約 2尺長之
      鋒利西瓜刀，朝人體揮砍，極易造成大失血，足以使人喪
      命，乃眾所皆知之事實，被告為心智正常之成年男性，自
      不能諉為不知。又被告係持西瓜刀朝告訴人身體胸部附近
      揮砍第 1刀，因告訴人舉手抵擋，而砍到告訴人左前臂及
      左手指。告訴人受傷後轉身逃跑，被告仍繼續追殺，先後
      朝告訴人背後、大腿再各揮砍 1刀，因告訴人閃躲，而砍
      到告訴人左下背、左膝後方，告訴人不支倒地後，被告始
      停止砍殺。而觀諸告訴人所受左前臂翻撕傷，面積達80平
      方公分；左手中指、無名指撕裂傷合併指神經受傷、左手
      掌面皮膚缺損1平方公分、左小指皮膚缺損2平方公分、左
      手魚際肌處 3公分撕裂傷；後背達20公分撕裂傷；左下肢
      大腿近膝處傷口 5公分傷及膝膕動脈，總腓神經及脛神經
      ，傷口程度接近截肢等重傷害，足見被告下手力道凶猛，
      若非告訴人及時出手抵擋、閃躲，後果不堪設想。被告應
      係藉殺人逞兇以洩恨，而非僅止於教訓傷害告訴人。再參
      以告訴人因多處撕裂傷、出血性休克、呼吸衰竭送至急診
      ，經高級外傷急救術後，恢復穩定生命徵象，再入開刀房
      進行手術傷口止血與縫合，於同日轉入加護病房，住院觀
      察，醫院並對告訴人家屬發出病危通知等情，復有新光吳
      火獅紀念醫院出具之乙種診斷證明書及病危通知書在卷可
      憑（見上揭偵卷第17至18頁），告訴人倘未及時送醫急救
      ，恐將喪命。益徵被告確有致告訴人於死之殺人犯意。
    (五)綜上所述，本件被告持足以致人於死之鋒利西瓜刀朝告訴
      人之胸部、背部及大腿部位猛力揮砍，因告訴人出手抵擋
      、閃躲，而砍到告訴人左前臂（及左手指）、左下背及左
      後膝。再佐以告訴人受傷轉身逃跑時，被告猶不中止犯行
      ，仍續追殺告訴人，待告訴人不支倒地後始停止。以及告
      訴人所受傷勢嚴重，有生命危險等情，堪認被告係基於殺
      人之故意持西瓜刀揮砍告訴人。被告辯稱僅係教訓告訴人
      而已，委無足採。本件事證明確，被告殺人未遂犯行堪以
      認定。
  二核被告所為，係犯刑法第271條 第2項、第1項之殺人未遂罪
    。被告已著手於殺人行為之實行，惟未生死亡之結果，其犯
    罪尚屬未遂，應依刑法第25條第2項之規定，減輕其刑。
  三原審對被告論罪科刑，固非無見。惟查：1.原判決變更檢察
    官起訴法條認定被告係基於使告訴人受重傷害之犯意，而非
    基於殺人之犯意持刀揮砍告訴人，自有未當。2.原判決認定
    被告第 1刀係朝告訴人之左手臂揮，而非朝告訴人之胸部揮
    砍，亦有未合。本件被告上訴雖無理由，惟原判決既有上述
    不當之處，自應由本院予以撤銷改判。爰審酌被告僅因工作
    上之衝突，即持刀行兇，造成告訴人受有重傷害，其手段暴
    戾，嚴重危害社會治安，且迄未賠償告訴人，兼衡其犯罪之
    動機、目的、手段、其智識程度、犯罪所生危害，及犯後態
    度等一切犯罪情狀，量處如主文第 2項所示之刑。至被告所
    持犯本罪之西瓜刀 1把，業經被告丟棄，顯已滅失，爰不予
    宣告沒收。
據上論斷，應依刑事訴訟法第369條第1項前段、第364條、第299
條第1項前段，刑法第271條第2項、第1項、第26條前段，判決如
主文。
本案經檢察官呂建昌到庭執行職務。
中    華    民    國    97    年    12    月     4    日
                  刑事第七庭    審判長法  官  陳晴教
                                      法  官  游紅桃
                                      法  官  楊智勝
以上正本證明與原本無異。
如不服本判決，應於收受送達後10日內向本院提出上訴書狀，其
未敘述上訴之理由者並得於提起上訴後10日內向本院補提理由書
（均須按他造當事人之人數附繕本）「切勿逕送上級法院」。
                                      書記官  張美華
中    華    民    國    97    年    12    月    4     日
附錄本案論罪科刑法條全文
中華民國刑法第271條
（普通殺人罪）
殺人者，處死刑、無期徒刑或 10 年以上有期徒刑。
前項之未遂犯罰之。
預備犯第 1 項之罪者，處 2 年以下有期徒刑。


司法院資訊處製作；財團法人民間司法改革基金會備份。
